【裁判字號】    97,交訴,33
【裁判日期】    981106
【裁判案由】    過失致死
【裁判全文】
臺灣屏東地方法院刑事判決              97年度交訴字第33號
公  訴  人  臺灣屏東地方法院檢察署檢察官
被      告  甲○○
            丁○○
上  一  人
選任辯護人  周春米律師
上列被告因過失致死案件，經檢察官提起公訴（96年度偵字第
7654號），本院判決如下：
    主  文
甲○○犯過失致人於死罪，處有期徒刑陸月，如易科罰金，以新
臺幣貳仟元折算壹日。
丁○○犯過失致人於死罪，處有期徒刑月，如易科罰金，以新
臺幣壹仟元折算壹日。緩刑貳年。
    事  實
一、甲○○未考領有自用小客車駕駛執照，其於民國96年7 月25
    日上午9 時45分許，駕駛車牌號碼ZJ-0232 號自用小客車搭
    載友人乙○○，沿屏東縣長治鄉德和村台27線德和路（限速
    為時速70公里）內側車道由北往南方向行駛，於行經德和路
    與國道三號高速公路下方平面道路交岔路口時，適有丁○○
    駕駛車牌號碼3082-LP 號自小客車搭載張仁昌沿國道三號高
    速公路下方平面道路（限速為時速50公里）外側車道由東往
    西方向行經該交岔路口。其二人於通過交岔路口時，本應注
    意車前狀況及左右方向來車，減速慢行，隨時採取必要安全
    措施，而肇事當時天候晴，日間自然光線，道路無障礙物，
    視距良好，並無不能注意之情事，竟均疏於注意及此，甲○○以每小時約50至60公里之時速通過路口；丁○○以每小時
    約40至50之時速同時通過路口，均未注意車前狀況及左右方
    向來車，均未煞車減速慢行，致閃避不及，甲○○之自用小
    客車車頭猛力撞擊丁○○之自小客車右側車身，兩車復打轉
    推擠至高速公路橋墩下安全島護欄始停止，雙方車輛均嚴重
    變形，丁○○車內之駕駛座右方乘客張仁昌因此受有右胸挫
    傷並右肋骨第一至第十根骨折、壓力性氣胸、血胸之傷害，
    經送醫後不治死亡。丁○○則受有頭部外傷、腦震盪及腹部
    挫傷之傷害。丁○○、甲○○於肇事後，在有偵查犯罪職權
    之機關或公務員未發覺其為犯人前，即主動向據報前來處理
    ，有偵辦犯罪職務之屏東縣政府警察局屏東分局長治分駐所
    員警戊○坦承肇事，並自願接受裁判。
二、案經臺灣屏東地方法院檢察署檢察官據報相驗自動檢舉後再
    由張仁昌之妻丙○○、丁○○及乙○○訴請臺灣屏東地方法
    院檢察署檢察官偵查起訴。
    理  由
壹、程序部分：
一、按「除簡式審判程序、簡易程序及第三百七十六條第一款、
    第二款所列之罪之案件外，第一審應行合議審判。」，「左
    列各罪之案件，經第二審判決者，不得上訴於第三審法院。
    一、最重本刑為三年以下有期徒刑、拘役或專科罰金之罪。
    二、刑法第三百二十條、第三百二十一條之竊盜罪。」此刑
    事訴訟法第284 條之1 、第376 條第1 、2 款分別定有明文
    。本件檢察官起訴認被告丁○○涉犯刑法第276 條第1 項過
    失致死罪，被告甲○○涉犯刑法第276 條第1 項過失致死罪
    及刑法第284 條第1 項前段過失傷害罪嫌，其最重本刑均為
    三年以下有期徒刑之罪，而屬於刑事訴訟法第376 條第1 款
    所定之案件，故依上開刑事訴訟法第284 條之1 之規定，本
    件即可獨任為之。
二、按被告以外之人包括共犯、共同被告、被害人、證人等於審
    判外之言詞或書面陳述，因違反直接審理及言詞審理之原則
    ，應令踐行證人具結程序並使被告得以行交互詰問權利，始
    符合正當法律程序及憲法賦予人民訴訟權及防禦權之旨，司
    法院大法官會議釋字第384 號、第582 號解釋意旨可供參考
    ；又依刑事訴訟法第159 條第1 項規定，被告以外之人於審
    判外之言詞或書面陳述等傳聞證據，原則上無證據能力。本
    件公訴意旨提出甲○○、乙○○於司法警察調查中所為之陳
    述，為被告以外之人於審判外之陳述，經查無得為證據之例
    外情形，應認為均無證據能力。次按被告以外之人於偵查中
    向檢察官所為之陳述，除顯有不可信之情況外，得為證據，
    刑事訴訟法第159 條之1 第2 項定有明文，本件證人乙○○
    、證人即被告甲○○於偵查中向檢察官所為關於丁○○部分
    之陳述，雖屬傳聞證據，惟現階段刑事訴訟法規定，檢察官
    代表國家偵查犯罪、實施公訴，依法有訊問被告、證人及鑑
    定人之權，實務運作時，檢察官於偵查中向被告以外之人所
    取得之陳述，原則上均能遵守法律規定，不致違法取供，其
    可信度極高，且被告丁○○及辯護人並未提出有何顯不可信
    之情形，是證人甲○○、乙○○於偵查中之證言，自得為證
    據。
三、按傳聞法則之重要理論依據，在於傳聞證據未經當事人之反
    對詰問予以核實，乃予排斥，惟若當事人已放棄對原供述人
    之反對詰問權，於法院審判時表明同意該等傳聞證據可作為
    證據，基於證據資料愈豐富，愈有助於真實發現之理念，並
    貫徹刑事訴訟法修法加重當事人進行主義之精神，確認當事
    人對於證據能力有處分權之制度，傳聞證據經當事人同意作
    為證據，法院認為適當者，亦得為證據。另當事人於調查證
    據時，對於傳聞證據表示「沒有意見」、「對於證據調查無
    意見」，而未於言詞辯論終結前聲明異議，應視為已有將該
    等傳聞證據採為證據之同意，此刑事訴訟法第159 條之5 定
    有明文。被告丁○○及其辯護人於本院準備程序時已表示除
    甲○○、乙○○在警詢之陳述係審判外之陳述，於檢察官偵
    查中之陳述未經具結，且屬審判外之陳述，無證據能力，對
    於全案其他卷證證據之證據能力均無意見，且同意作為本案
    之證據（本院卷第13頁），依刑事訴訟法第159 條之5 之規
    定，檢察官、被告丁○○及辯護人已同意本案除被告甲○○
    、乙○○於警詢及檢察官偵訊中之陳述外，其他之證據均有
    證據能力，本院斟酌該等證據並非非法取得，亦無證明力明
    顯過低之情形，是該等證據，均得採為證據。
貳：實體部分：
一、訊據被告丁○○、甲○○於上開時間、地點肇事，致張仁昌
    死亡、丁○○受傷之事實坦承不諱，惟均否認有何過失致死
    、過失傷害之犯行，被告丁○○辯稱：否認有檢察官所起訴
    之犯罪事實，我確實有於起訴書所載之時、地駕駛起訴書所
    載之自用小客車，沿國道三號高速公路下方道路，行走外側
    車道由西向東行駛，在國道三號下方平面道路與德和路交叉
    路口跟甲○○所駕駛之自用小客車發生碰撞，對於張仁昌所
    受之傷害致死沒有意見，當時我的號誌燈是綠燈，我有注意
    左右來車，行駛而通過紅綠燈前二、三十公尺看到是綠燈，
    所以我認為我沒有過失，當時我的車速是四、五十公里，我
    沒有煞車等語。被告甲○○則辯稱：我確實未考領有小客車
    駕照，我於起訴書所載之時、地，駕駛起訴書所載之自小客
    車搭載乙○○，我是沿德和路由北向南行駛於內側，在國道
    三號下方平面道路與德和路交叉路口跟被告丁○○所駕駛之
    自小客車發生碰撞，我當時的車速是六十幾公里，我在發生
    車禍路口之前的交叉路口過了以後，就看到是綠燈，所以我
    沒有闖紅燈，我沒有煞車，對於張仁昌受有起訴書所載之傷
    勢因而死亡無意見，對於被告丁○○受有起訴書所載之傷害
    沒有意見等語。
二、經查：
(一)、被告甲○○於96年7 月25日上午9 時45分許，駕駛車牌號碼
    ZJ-0232 號自用小客車搭載友人乙○○，沿屏東縣長治鄉德
    和村台27線德和路（限速為時速70公里）內側車道由北往南
    方向行駛，於行經德和路與國道三號高速公路下方平面道路
    交岔路口時，適有被告丁○○駕駛車牌號碼3082-LP 號自小
    客車搭載張仁昌沿國道三號高速公路下方平面道路（限速為
    時速50公里）外側車道由東往西方向行經該交岔路口，其二
    人於通過交岔路口時，兩車均未煞車減速慢行，致閃避不及
    ，甲○○之自用小客車車頭猛力撞擊丁○○之自小客車右側
    車身，兩車復打轉推擠至高速公路橋墩下安全島護欄始停止
    ，雙方車輛均嚴重變形，丁○○車內之駕駛座右方乘客張仁
    昌因此受有右胸挫傷並右肋骨第一至第十根骨折、壓力性氣
    胸、血胸之傷害，經送醫後不治死亡，丁○○則受有頭部外
    傷、腦震盪及腹部挫傷之傷害等事實，業據被告丁○○、甲○○於本院審理中坦承不諱，並有屏東縣政府屏東分局道路
    交通事故現場圖、道路交通事故調查報告表(一)、(二)、屏東縣
    車禍現場照片22張、3082-LP 號、ZJ-0232 號自用小客車車
    損照片32張、屏東縣警察局交通隊員警戊○偵查報告1 份、
    屏東縣警察局指揮中心受理110 報案紀錄單、檢察官97年3
    月11日勘驗筆錄、屏東縣號誌時制設計表各1 份、現場勘驗
    照片10張、本院勘驗筆錄1 份在卷可按。又張仁昌確因本件
    車禍事故致受有右胸挫傷並右肋骨第一至第十根骨折、壓力
    性氣胸、血胸之傷害，經送醫後，延至96年7 月25日下午1
    時40分死亡，有財團法人屏東基督教醫院診斷證明書1 份在
    卷可按，並經臺灣屏東地方法院檢察署檢察官督同法醫師相
    驗明確，並製有相驗筆錄、檢驗報告書、相驗屍體證明書、
    各1 份及相驗照片12張附卷足憑，丁○○則受有頭部外傷、
    腦震盪及腹部挫傷之傷害，亦有財團法人屏東基督教醫院診
    斷證明書1紙在卷可按，均堪認定。
(二)、本件車禍之肇事路口即台27線德和路與國道三號高速公路下
    方平面道路交岔路口，係有號誌之交岔路口，現場路口時相
    為普通二時相，德和路時相長度為綠燈60秒、紅燈34秒、黃
    燈5 秒、全紅2 秒，綠燈時比為71％；國道3 號下平面道路
    時相長度為綠燈25秒、紅燈69秒、黃燈5 秒、全紅2 秒，綠
    燈時比為29％，業據臺灣屏東地方法院檢察署檢察官勘驗屬
    實，製有勘驗筆錄、屏東縣號誌時制設計表各1 份、現場勘
    驗照片10張在卷可證。被告丁○○、甲○○各於警詢、檢察
    官偵訊及本院審理中均陳稱其通過路口時之號誌為綠燈，二
    人各執一詞，自無從以丁○○、甲○○之陳述，據以認定肇
    事時之號誌。證人乙○○固迭於檢察官偵訊及本院審理中均
    結證：甲○○的車子通過路口時，號誌是綠燈等語。惟查，
    證人乙○○於本院審理中結證：在96年7 月25日上午9 時45
    分我搭甲○○的車子，我要趕去法院之前在高速公路下車禍
    ，我眼睛有閉起來，當時發生車禍整個情形我不清楚，甲○○經過交叉路口當時的燈號是綠燈，我有看到，我是車子開
    過去我有看到綠燈，對方的速度至少八十公里以上，我們的
    車子撞到他們的車門，當時甲○○的車速五、六十公里，撞
    到的時候甲○○的車慢慢開車去，來不及煞車，因為對方的
    速度很快，我從頭到尾都沒有看到對方的車子開上交叉路口
    ，因為旁邊都有障礙物，所以都沒有看到，當天因為我想要
    睡覺，所以叫甲○○開車，過紅綠燈有土地公廟，有煞車，
    我就醒過來，看到對方車子出來速度很快，來不及就撞到，
    前面紅綠燈距離這個紅綠燈多遠大約五、六十公尺或一百公
    尺，前一個紅綠燈有醒過來，丁○○的車從左方出來就撞到
    ，我在車子內有想睡覺，但沒有完全睡著，車禍前一個路口
    紅綠燈，紅燈我們停下來，我有醒起來，綠燈的時候我們通
    行，快到車禍的交叉路口我看到是綠燈，綠燈過了前一個路
    口，我是半睡半醒，半睡半醒中甲○○開過去，我看到，(
    問：如何知道甲○○車速是五、六十公里）感覺，我只知道
    慢慢開過去，如果眼睛矇起來，大致上還可以感覺車速，是
    用耳朵聽到，車窗沒有完全捲起來，所以我從風的速度感覺
    是五、六十公里，我沒有坐在丁○○的車子，我是用聽覺跟
    視覺判斷丁○○的車速，我看到綠燈是在前一個路口與發生
    車禍的路口，大約一半的地方，我沒有看到甲○○駕駛座上
    車速表，我是憑感覺等語（本院卷60-6 4頁）。證人乙○○
    於檢察官偵訊時則結證：本件車禍發生時我在甲○○車上，
    甲○○開車，我坐副手座，經長治德和村往海豐方向高速公
    路下，我們開在內車道，經過路口時我們方向是綠燈，時速
    五、六十公里，當時左右沒有看到來車，車子通過路口中間
    時，突然對方車子從左邊衝出來，時速約七、八十公里，當
    時雙方無法閃避，我確定開過去時就是綠燈，沒有變燈號（
    96年度相字第532 號卷86頁），乙○○於檢察官至現場履勘
    時則證稱：當天我凌晨5 點才睡，早上9 點多起來還想睡，
    所以才叫甲○○開車，我在車上還是很想睡覺，號誌有無變
    換不清楚，( 問：你之前為何可以認定你要過去時是綠燈?)
    ，我雖想睡覺，我還有跟甲○○說話，我還對他說綠燈了可
    以過，我是提醒甲○○路口是綠燈可以開過去等語（96年度
    偵字第7654號卷25、26頁）。乙○○於檢察官偵查中就肇事
    路口有無看到變換燈號所述不一，其對甲○○稱「綠燈了可
    以過」，顯然是到路口燈號才變換之意思，而於本院審理中
    改稱：前一個交岔路口是紅燈，我們停下來，我有醒來，綠
    燈的時候我們通行，快到車禍的交叉路口我看到是綠燈，綠
    燈過了前一個路口，我是半睡半醒，用聽覺跟視覺判斷丁○○的車速，我看到綠燈是在前一個路口與發生車禍的路口，
    大約一半的地方，我沒有看到甲○○駕駛座上車速表，我是
    憑感覺等語，又稱：過紅綠燈有土地公廟，有煞車，我就醒
    過來，看到對方車子出來速度很快，來不及就撞到，前面紅
    綠燈距離這個紅綠燈多遠大約五、六十公尺或一百公尺等語
    。惟查，依被告甲○○行駛之方向，肇事前一個路口距肇事
    路口距離三百十五公尺，該路口右側角落有一座廟宇之事實
    ，業據本院至現場勘驗屬實，有本院刑事勘驗筆錄一份（本
    院卷99頁），甚並有道路交通事故照片4 張附於偵卷可按（
    96 年 度偵字第7654號卷35、36頁），前後二路口相距甚遠
    ，即使在兩路口之中間，亦顯然無法看清肇事路口之燈號，
    更遑論看到路口之來車，且土地公廟係在前一個路口之角落
    ，應係該路口紅燈，始停車，而非該路口綠燈，過了路口看
    到土地公廟反而煞車，是證人乙○○上開所述與事實已有不
    符。況乙○○復稱：我要趕去法院之前在高速公路下車禍，
    我眼睛有閉起來，當時發生車禍整個情形我不清楚，因為對
    方的速度很快，我從頭到尾都沒有看到對方的車子開上交叉
    路口，因為旁邊都有障礙物，所以都沒有看到，當天因為我
    想要睡覺，我是半睡半醒中甲○○開過去，甲○○的車速是
    從風的速度感覺是五、六十公里，我沒有坐在丁○○的車子
    ，我是用聽覺跟視覺判斷丁○○的車速等語，乙○○於肇事
    時眼睛閉起來，發生車禍整個情形不清楚，車速是伊憑感覺
    及風速等情，堪認乙○○於車禍發生時，因處於半睡半醒之
    狀態，甚至眼睛未張開，應未目睹車禍發生時之情形，是乙○○證稱：甲○○通過肇事路口時是綠燈云云，不足採取。
    又本件分別經檢察官及本院送請臺灣省高屏澎區車輛行車事
    故鑑定委員會、臺灣省車輛行車事故覆議鑑定委員會及國立
    交通大學鑑定，結果均認依卷附跡證尚無法判斷肇事時號誌
    情狀，無法研判何車未依號誌指示行駛（闖紅燈），有臺灣
    省高屏澎區車輛行車事故鑑定委員會96年9 月28日高屏澎鑑
    字第960646號函、臺灣省車輛行車事故覆議鑑定委員會98
    年5 月18日覆議字第0986201791號函及國立交通大學98年9
    月8 日交大管運字第0981009326號函在卷可按，是本件車禍
    究係丁○○或甲○○未遵守號誌，顯然無法判定。
三、按汽車行駛時，駕駛人應注意車前狀況，並隨時採取必要之
    安全措施，道路交通安全規則第94條第3 項定有明文。而肇
    事當時天候晴，日間自然光線，道路無障礙物，視距良好，
    又甲○○駕駛之小客車至路口時距離丁○○行駛之國道三號
    平面道路路邊界線尚有8.1 公尺，有卷附之屏東縣東港分局
    之道路交通事故調查報告表(一)可按，並據本院審理時勘驗相
    驗卷第17頁屬實，若稍加注意，當知他方來車，依丁○○、
    甲○○二人之智識能力，並無不能注意之情事，竟均疏未注
    意車前狀況，並隨時採取必要之安全措施，而未煞車減速慢
    行，致閃避不及，甲○○之自用小客車車頭猛力撞擊丁○○
    之自用小客車右側車身，兩車復打轉推擠至高速公路橋墩下
    安全島護欄始停止，雙方車輛均嚴重變形，則被告丁○○、
    甲○○就本件車禍之發生均有過失，至為灼然。被告丁○○
    、甲○○二人均辯稱：其等通過路口時號誌係綠燈，沒有過
    失云云，並無可採。又因被告丁○○、甲○○之過失肇事，
    致被害人張仁昌死亡、丁○○受有上開傷害，被告甲○○、
    丁○○之過失行為與張仁昌死亡結果間，被告甲○○之過失
    行為與丁○○上開傷害間，具有相當因果關係甚明。綜上所
    述，本件事證明確，被告犯行洵堪認定，應依法論科。
四、核被告甲○○所為，係犯刑法第276 條第1 項之過失致人於
    死罪及同法第284 條第1 項前段過失傷害罪；被告丁○○所
    為，係犯刑法第276 條第1 項之過失致人於死罪。被告甲○○一行為觸犯二罪名，為想像競合犯，應依刑法第55條前段
    規定，從一重之過失致人於死罪處斷。又查被告甲○○未考
    領有小客車駕駛執照，業據被告甲○○供認不諱，並有屏東
    縣警察局舉發違反道路交通管理事件通知單影本1 紙附卷可
    稽（見相驗卷第27頁），其無照駕駛因而致人死亡，應依道
    路交通管理處罰條例第86條第1 項規定加重其刑。又被告丁○○、甲○○於事故發生後，於他人以電話110 向警察局指
    揮中心報案後，在有偵查犯罪職權之機關或公務員未發覺其
    為犯人前，即主動向據報前來傷者就醫醫院處理，有偵辦犯
    罪職務之屏東縣政府警察局屏東分局長治分駐所員警戊○坦
    承肇事，並自願接受裁判，有屏東縣警察局指揮中心受理
    110 報案紀錄單、屏東縣政府警察局交通事故肇事人自首情
    形紀錄表各2 紙附卷可佐（見96年度相字第532 號相驗卷宗
    卷第23-25 頁），嗣並接受裁判，堪認其顯具悔意，合於自
    首要件，爰依刑法第62條前段之規定減輕其刑，被告甲○○
    部分依法先加後減。爰審酌被告丁○○、甲○○均否認過失
    ，然此乃其辯護權之行使，被告甲○○無照駕駛，且因前開
    過失致被害人死亡，造成被害人家屬心中永難彌補之傷痛，
    甲○○且迄今未能與被害人家屬達成民事和解，另被告丁○○已於本院調解時，與被害人張仁昌之家屬達成和解，由丁○○申請且已領取特別汽車強制責任險保險金新台幣( 以
    下同)150萬元交付被害人家屬，丁○○並賠償85萬元，有本
    院97年度附民字第90號調解筆錄在卷可按，衡以其等雖未坦
    承犯行，但頗有悔意，素行良好，有臺灣高等法院被告前案
    紀錄表在卷可稽等一切情狀，分別量處如主文所示之刑，並
    諭知易科罰金之折算標準。又被告丁○○未曾因故意犯罪受
    有期徒刑以上刑之宣告，此有前揭臺灣高等法院被告前案紀
    錄表在卷可稽，其因一時失慮致罹刑典，犯罪後已知悔悟，
    且已與被害人家屬達成和解，已如前述，經此次罪刑之宣告
    後，應知警惕，信無再犯之虞，本院認對其所宣告之刑以暫
    不執行為適當，爰依刑法第74條第1 項第1 款併予宣告緩刑
    2 年，以啟自新。
據上論斷，應依刑事訴訟法第299 條第1 項前段，道路交通管理
處罰條例第86條第1 項，刑法第276 條第1 項、第284 條第1項
前段、第41條第1 項前段、第55條、第62條前段、第74條第1項
第1 款，刑法施行法第1 條之1 第1 項、第2 項前段，判決如主
文。
本案經檢察官劉昀到庭執行職務。
中    華    民    國    98    年    11    月    6     日
                  交通法庭    法  官  涂裕洪
以上正本證明與原本無異。
如不服本判決應於收受判決後10日內向本院提出上訴書狀，並應
敘述具體理由；其未敘述上訴理由者，應於上訴期間屆滿後20日
內向本院補提理由書（均須按他造當事人之人數附繕本）「切勿
逕送上級法院」。
中    華    民    國    98    年    11    月    6     日
                              書記官  卓春成
附錄本判決論罪科刑法條全文
中華民國刑法第276條第1項
因過失致人於死者，處 2 年以下有期徒刑、拘役或 2 千元以下
罰金。


司法院資訊處製作；財團法人民間司法改革基金會備份。
